【裁判字號】    89,上,160
【裁判日期】    900103
【裁判案由】    損害賠償
【裁判全文】
臺灣高等法院高雄分院民事判決  八十九年度上字第一六○號
      上  訴  人  甲○○○○○.
      訴訟代理人  乙○○
      被上訴人    中國石油股份有限公司
      法定代理人  丙○○
      訴訟代理人  周中臣律師
                  黃錫耀律師
右當事人間損害賠償事件，上訴人對於中華民國八十九年三月十日臺灣高雄地方法院
八十八年訴字第二八三一號第一審判決提起上訴，本院判決如左：
      主      文
上訴駁回。
第二審訴訟費用由上訴人負擔。
      事      實
甲、上訴人方面：
壹、聲明：求為判決：
一、原判決廢棄。
二、被上訴人應給付上訴人新台幣（下同）一百廿萬元，及自民國八十五年八月十一
    日起至清償日止，按年息百分之五計算之利息。
貳、陳述：除引用原判決書之記載外，補稱：
一、按公害糾紛處理法第二十二條第二項之十四日期間，依主管機關行政院環保署於
    八十八年度裁字第二八０四七號裁決書理由二內記載「．．．就程序而言．．．
    （申請人）向本會提出裁決申請，於法尚無不合，應予受理」之見解，該十四日
    並非法定不變期間，職是上訴人就本件裁決駁回後於廿日內提起本件訴訟，於法
    並無不合，故本件尚未罹於時效，而上訴人就本件公害糾紛事件申請再調處，在
    程序上亦屬合法，否則環保署焉會予以受理﹖
二、八十五年八月廿六日及八十五年九月二日之協調會紀錄，兩造已經達成協議：
  (一)依八十三年八月廿六日上午九時協調會中，大林煉油廠林副廠長說明「漏油後養
    殖戶的調查登記，統計出目前一二一戶（含魚、蝦苗）受『損害』，而事後的現
    況調查則有一百六十四戶．．．另中油所做的養殖戶訪談中，損失金額從數百元
    至上千萬元不等．．．」足見被上訴人所屬官員業已確認本次公害事件有造成上
    訴人等業者損害。
  (二)又依八十五年九月二日下午二時卅分協調會中，方副總經理說明「．．．三損害
    情形已有紀錄．．．」、「．．．實際用電戶．．．調查後二百零三戶做為佐証
    ，而蝦場調查以打水泵浦、風扇用電量在五千元以上者有五十四戶左右，．．．
    基本補償費三萬元是精神、時間損失補償．．．」、「需經查証確實從事養殖業
    者才能獲得三萬元補償，而實際損失在瞭解後才予補償」。
  (三)綜右述，被上訴人處有上訴人等受此次公害損害情形之紀錄，應請命被上訴人提
    出該紀錄或拍攝之相關照片，以符公平。
三、台灣省水產試驗所東港分所及國立中山大學海洋科學研究中心所作之研究報告，
    應與本件公害糾紛有關：
  (一)依被上訴人委請台灣省水產試驗所東港分所所做之「燃料油及除油劑對魚蝦影響
    研究」報告中結論與建議及摘要內分載「．．．國光牌除油劑．．．在一定的濃
    度以上仍會對水產生物產生不良之影響，尤其在與燃料混合之後，有累加作用，
    有時亦有協同作用．．．」、「草蝦苗與砂蝦苗的繁殖用水中，若含國光牌除油
    劑十ＰＰＭ以上時，對草蝦苗及砂蝦苗繁殖之存活率就產生顯著之影響，甚至於
    全部死亡．．．國光牌除油劑三點三ＰＰＭ應為草蝦苗及砂蝦苗的繁殖用水的安
    全濃度」，又該報告中前言第二頁亦載「．．．燃料油因一般認為可能之毒性作
    用分二種『一是油污覆蓋水產生物之生物體或鰓部，使其氣體交換不良，呼吸困
    難，窒息而死。二是油污中所含之有機溶劑溶於水，而對水產生物產生毒性．．
    ．」是依上開前言所載，本研究報告豈僅是實驗室內之研究而已，應與本公害糾
    紛事件有密切之關連，本件公害糾紛於被上訴人在紅毛港外海海面大量噴灑國光
    牌除油劑後，當時海水之成分含該除油劑之濃應在安全濃度三點三ＰＰＭ之上，
    上訴人在未經警告情況下，以管線導引該海水入池繁殖草蝦苗，自當會受到不良
    影響，而致財物發生損失，日營運之預期利益亦將會為之減少或喪失。
  (二)復依被上訴人委請國立中山大學海洋科學研究中心所提之「高雄海域油污染對水
    質及生態環境影響監測期末調查報告」所載「民國八十五年八月十一日（應係十
    日誤植）中油大林廠外海第三浮筒發生輸油管破裂外漏原（重）油，附近海域受
    到嚴重污染，為了消除油污，中油也在高雄第二港口至旗津沿海灑下大量除油劑
    ，由於原（重）油會污染海水水質，因此對漁業資源及生態環境可能造成不利之
    衝擊．．．」及該報告第九十七頁第九、十行列載「．．．這些結果顯示較大規
    模之海上漏油事件和生化需氧量之上升有一定之相關性．．．」，又該報告第五
    百十頁第十一行至第十三行亦列載「．．．發生在高雄港第二港口外之中油公司
    卸油浮筒處之漏油（即本次公害事件），其油污隨海潮流而會漂流到主要的衝擊
    範圍，北到梓官，南到小琉球的海域．．．」等語，足見該報告應與本公害糾紛
    事件有密切之關連，而非如被上訴人所指稱係自八十六年六月至八十七年七月所
    作之監測研究，況該報告第十章結論與議第五二三頁之九、十、十二分別記載「
    九由水樣及沉積物之有機化合物的分析結果發現，飽和直鍊碳化合物之碳優指數
    （ＣＰＩ）皆近於一，層析圖譜都有ＵＣＭ被發現，顯示本海域應與遭石油污染
    。
    十近岸沉積物屬砂質沉積物，而離岸沉積物則屬坋粘質沉積物，其有機物與重金
    屬分佈有顯著差異。十二在空間分佈的差異上，歷次採樣之平均值顯示重金屬分佈
    受控於有機碳及細顆粒沉積物含量的高低，近岸站以測站四（第二港口）、測站
    五（第二港口南方）及測站七（高屏溪口）較高，均與污染源有關」，綜右所述
    ，俱見該報告已証實上訴人所仰賴維生藉以繁殖草蝦苗之紅毛港外海海域（即第
    二港口）海水，已因本公害事件而遭受重大之污染，上訴人之權益自受其深刻之
    影響。
  (三)被上訴人認起訴狀之原証五「高雄市蝦業繁養殖協會出具科目經費表」一紙，並
    無任何証明力，不足以作為上訴人損害之証明，惟查該經費表係就業者所支出一
    般成本之估算，應合乎客觀性，自可作為估算損害額之參考。
四、上訴人之損害有無舉証困難之情形﹖應由何人負舉証之責任﹖
  (一)本件依衡平法則及修正後民事訴訟法第二百七十七條但書規定，應由被上訴人就
    漏油事件，並無損害上訴人權益或無因果關係之存在，負舉証責任，始為合理。
  (二)被上訴人所繁養殖之蝦苗體積甚為微小，其因受污染死亡後即呈灰化沉澱，隨養
    殖池內之海水排出，不易保存其損害証據，此為繁養殖蝦苗業界實務上所常見之
    情形，此可函詢主管機關高雄市政府設局漁業處予以証實，是故如一經突發事故
    發生，造成蝦苗大量死亡，欲待聲請法院或其他公權力機構派員到場予以保全証
    據或鑑定時，則有緩不濟急之形，按此特殊情形並非屬於上訴人所能控制之範圍
    ，亦即上訴人在採証上有實際上困難之情形，以此特殊情形，仍責由上訴人要負
    舉証之責，則恐有失公平正義之處，蓋上訴人為一經濟弱者，且無專業常識，不
    知要如何作始能保全損害之証據﹖倘若此公害事件所發生損害之舉証責任，仍沿
    襲一般侵權行為之法則，歸由上訴人負擔，因上訴人舉証之不容易，無法對加害
    者予以追償，當不足以對加害者產生警惕效果，則日後公害事件恐會不斷發生，
    是有改弦易轍，將舉証責任予以倒換，由經濟強者就無因果關係或無損害發生負
    舉証之責，始為合理衡平，職是依修正後民事訴訟法第二百七十七條但書舉証責
    任倒換之規定，本件應由被上訴人就其漏油事件並無損害上訴人權益或無因果關
    係存在負舉証責任，始為合理。
參、證據：除引用原審立證方法外，補提：紅毛港養殖場現況調查、受損登記表、高
    雄市政府八十八年五月十九日高市府環六字第一四九九一號函、八十八年四月廿
    九日高市府環六字第一二六七三號函、八十八年四月一日高市府環六字第九五九
    八號函及所附會議紀錄、八十七年十月廿日高市府環六字第三五四八二號函及所
    附會議紀錄、八十七年八月廿日高市府環六字第二八七九０號函及所附會議紀錄
    、八十六年十月十六日高市府環六字第二五六六八號函及所附會議紀錄、高雄市
    公害糾紛調處委員會八十八年度第一次調處會議議程各一份、高雄市政府開會通
    知單二份（以上均為影本）、相片四張為証；並請求向高雄市政府環保局調閱高
    雄市政府公害糾紛調處委員會受理洪金定等人與被上訴人大林煉油廠間外海三號
    浮筒燃料油外漏公害事件之再調處案卷、八十五年八月十日至八十五年八月十二
    日採樣檢驗報告、錄影帶及其相關資料；命被上訴人提出台灣省水產試驗所東港
    分所所做之「燃料油及除油劑對魚蝦影響研究及國立中山大學海洋科學研究中心
    所提之「高雄海域油污染對水質及生態環境影響監測期末調查報告」原本；向高
    雄港務局環保科調閱八十五年八月十日至八十五年八月十五日之高雄港外海海水
    採樣報告及其相關資料。
乙、被上訴人方面：
壹、聲明：求為判決：
一、上訴駁回。
二、如受不利判決，被上訴人願供擔保請准宣告免為假執行。
貳、陳述：除引用原判決書之記載外，補稱：
一、本件上訴人何時收受高雄市政府公害糾紛調處不成立之通知，關係上訴人向環保
    署裁決委員會申請裁決有無遵守公害糾紛處理法第三十三條準用第三十二條第二
    項及第三項有關十四日法定期間，如上訴人未遵守上開期間，其侵權行為之請求
    權二年時效於八十五年八月十日起至本件訴訟提起時早已消滅，則被上訴人自得
    依法為時效抗辯。
二、關於上訴人上訴狀所提爭點之答辯：
  (一)上訴人起訴事實主張因其抽取海水入池者「非清澈之海水而係濃度甚高之黑油污
    ，造成為數甚多之草蝦苗大量死亡」（見上訴人起訴狀），故若依上訴人之主張
    ，則上訴人之養殖池中應有黑油污池中應有大量死亡之草蝦苗，此二證據上
    訴人均曾經擁有，故並無上訴狀所述之舉證困難之問題，上訴人僅係自己將所稱
    曾經擁有之證據毀棄而已。既然與系爭訴訟相關之證據被上訴人毀棄，今反而主
    張應由被上訴人舉證，則其不合理顯然。按侵權行為損害償之訴，本應由上訴人
    負舉證責任，且亦無舉證困難之情形，因此上訴人在無舉證以實其說之情形下，
    其主張自不足採信。
  (二)至於上訴人引用中山大學海洋科學研究中心所做之「高雄海域油污染對水質及生
    態環境影監測期末報告」之部分，亦非可採。
  國立中山大學海洋科學研究中心所做「高雄海域油污染對水質及生態環境影響監
    測期末調查報告」，係自八十六年六月至八十七年七月，就北至柴山附近海域，
    南至高屏溪口及小琉球附近海域之可能污染源及污染物，對水質及生態環境影響
    之監測研究，並非針對八十五年八月十日大林煉油廠第三號浮筒之漏油，會污染
    到何處做調查研究。
  而中山大學海洋科學研究中心於該期末調查報告之結論與建議中亦表示：「長運
    輪爆炸前之第一次、第二次調查之結果顯示本海域水質尚稱良好，各污染物之量
    大多低於乙類海域水質標準，僅少數水量含酚量、含礦物油脂量超過現值」（見
    該報告第五二○及第五二一頁）。
  由右所述，可知中山大學海洋科學研究中心所做之調查報告，係就研究期間（即
    八十六年六月至八十七年七月）研究範圍海域之水質及生態環境等所為之研究報
    告，並非就八十五年八月十日大林煉油廠第三號浮筒漏油會污染到何處所做之研
    究報告，本與本件訴訟無關。蓋本件訴訟之爭點，係上訴人之養殖池水是否有受
    大林煉油廠第三號浮筒漏油之污染，而中山大學海洋科學研究中心之調查報告，
    顯未就此問題為調查研究，因此無論其研究結果如何，均不能證明待證之爭點。
    且由該報告謂長運輪爆炸前之水質尚稱良好，亦可知大林煉油廠外海第三號浮筒
    漏油，對右述海域水質已無何影響。雖該報告有謂僅有少數水量含酚量、含礦物
    性油脂量超過現值，但亦僅指有此現象而已，非該少數水量之含酚量及礦物性油
    脂量係來自浮筒之漏油。事實上，由其研究之期間始於八十六年六月至八十七年
    七月之間，亦可知該報告所稱之少數水量之含酚量或含礦物性油脂量有超過現值
    ，係指該期間之少數水量之含酚量或礦物性油脂量，其污染源應非八十五年八月
    十日大林煉油廠外海第三號浮筒之漏油所致，而可能來自船舶或其他之污染源。
    更何況原判決亦認：「作從寬之解釋．．．然仍無法據以認定上訴人之養殖場確
    於本次漏油事件中受有損害」，可知中山大學海洋研究科學中心之研究報告實與
    本訴訟無關。
三、大林廠第三號外海浮筒漏油並未溢散到上訴人繁養殖場之取水口：
  (一)大林廠第三號浮筒漏油事件發生，大林廠曾派員至原告繁養殖場取水口沿岸勘查
    ，並未發現有溢油擴散及此。本漏油事件曾委託財團法人台灣漁業技術顧問社（
    下稱漁顧社）就漏油之擴散及其影響做研究。研究結果顯示漏油並未擴散及養殖
    戶之繁養殖場取水處，此可由漁顧社就高雄港第二港口至高屏溪出海口間沿岸設
    定二十五處測站研究結果顯示，此一沿岸並未受到漏油之污染。此有漁顧社「現
    場土壤、水樣含油量測定」之報告可稽。大林廠亦曾於八十五年八月十三日及十
    四日與環保署及高雄市環保局會同至第一港口出港口、港警所附近、第二港口出
    港口、北防波堤、南星計劃及中洲等海域取樣化驗，經高雄市環保局化驗之結果
    均未檢測出油脂。大林廠亦曾於八十五年八月十三日等數日就台電公司海水放流
    口旁海邊，即養殖戶抽水處並包括祥福養殖場之養殖池水，委託中環公司取樣檢
    測，檢測結果亦無法檢測出油脂。
  (二)環保署裁決委員所為之裁決書亦謂：「惟查由申請人所提示之照片及證物以觀，
    並不能證明申請人等一八二繁養殖場實際受有損害，且申請人等養殖場系爭魚、
    蝦苗死亡時，申請人等有利於己之原因事實相關事證未採取有效之證據保全方法
    （民事訴訟法第二百七十七條），亦未向當地環保機關報案，請求勘驗現場，亦
    未委請獨立第三者具有公信力之機構或專家作成公證檢驗報告，或將死亡蝦魚苗
    體妥善保存、檢驗，養殖池油污之採樣保存、送驗等，致本會無法判明申請人等
    共計一百八十二場之繁養殖場是實際受有損害，且申請人所舉二碗黑污油及其所
    言『．．．不料抽取入池者非清澈之海水，而係濃度高之黑污油」果若屬實，依
    常理推論，魚蝦苗養殖所需求水質不容許污染，而抽取含有油污之海水必黏附於
    抽水管線內壁，此等程度不一之油污，而必須全部抽換不可。試想一百八十二場
    之繁養場之所有抽取海水之塑膠管因黏附程度不一之黑污油而須全部抽換，累積
    堆置起來，成千上萬，申請人欲保存此種證據，輕而易舉，惟由所拍攝海邊照片
    ，僅可看出海邊垃圾充斥，並未看出任何由油污而抽換之塑膠廢水管，單憑此點
    ，即難認申請人鳳興繁養殖場等一八二人曾抽取油污海水而實際受有損害。申請
    人鳳興繁養殖場等一八二人既未實際受有損害，依上開最高法院判例，其請求應
    予駁回。」（見裁決書第六十二頁及六十三頁），由此亦足證上訴人之舉證事實
    上輕而易舉，並無困難，但卻未能舉證以實其說，故其請求於法自不應准許。
參、證據：除引用原審立證方法外，補提：中山大學海洋科學研究中心高雄海域油污
    染對水質及生態環境影響監測期末調查報告第五二○至五二一頁、台電公司海水
    放流口旁海邊（養殖戶抽水處）暨祥福養殖場水樣檢驗報告影本乙份、財團法人
    台灣漁業技術顧問社「現場土壤、水樣含油量測定」報告影本乙份、第一港口出
    港口等水域檢測報告影本乙份、台灣省水產試驗所東港分所「燃料油及除油劑對
    魚蝦類之影響研究」之結論與建議影本一份及台灣高雄地方法院八十八年度重訴
    字第二八三０號民事判決影本一份、相片一百六十五張為証；並請求向高雄市政
    府公害糾紛調處委員會查詢本件油污事件之調處及再調處通知何時送達上訴人。
      理      由
一、本件上訴人主張八十五年八月十日，被上訴人所屬大林煉油廠外海第三號浮桶內
    燃料油大量外漏，被上訴人事後又在海上噴灑大量除油劑，造成附近海域嚴重污
    染，上訴人於不知情之狀況下抽取紅毛港外海海水作為繁養草蝦苗之用，致上訴
    人養殖場內之草蝦苗大量死亡，爰依侵權行為之法律關係，請求被上訴人賠償新
    台幣一百二十萬元並自八十五年八月十一日起算之法定遲延利息；被上訴人則以
    上訴人就其確受有損失、損失之數額、損失係由被上訴人造成各點均無法舉證，
    且上訴人之主張已經環保署裁決書認定為無理由等語，資為抗辯。
二、按公害糾紛處理法第三十二條規定「調處事件經縣（市）調處委員會調處不成立
    者，當事人得就同一事件申請再調處（第一項）申請再調處，應於調處不成立通
    知送達後十四日內，檢具申請書提出於原縣（市）調處委員會（第二項）。縣（
    市）調處委員會於收到前項申請書後，應速將申請書抄本送達他方當事人，並將
    該調處事件有關卷宗連同申請書及其他有關文件，送交省調處委員會（第三項）
    。調處事件經直轄市調處委員會調處不成立者，當事人得就同一事件再向原調處
    委員會申請調處，並以再調處論（第四項）。再調處之處理程序，準用調處程序
    之規定（第五項）」。該條並無規定未於十四日期間內請求再調處時之失權效果
    ，即該項規定係訓示規定，應可認定。本件公害糾紛發生於八十五年八月十日，
    被上訴人於八十五年八月十七日向高雄市政府公害糾紛調處委員會申請調處，於
    八十五年八月廿日送達委員會，其中部分於達成協議，公害糾紛調處委員會以調
    處雙方意見趨於一致，退回被上訴人之聲請，被上訴人於八十六年一月廿二日就
    未達成協議之部分，再度提出調處，嗣於八十六年三月十九日經委員會決議原則
    上受理本案，於調處期間上訴人請求每位會員補償十萬元，會員之養殖場每場賠
    償一百廿萬元，於八十六年十月八日經高雄市政府公害糾紛調處委員會調處不成
    立後，上訴人於八十七年五月一日再向高雄市政府公害糾紛調處委員會申請再調
    處，並於八十八年三月十七日再調處不成立後，於八十八年十一月廿日提起本件
    侵權行為損害賠償，為兩造所不爭執，並有高雄市政府公害糾紛調處委員會八十
    九年八月十七日高市公糾字第０二一號通知及所附相關資料（本院卷(一)一二六
    至一五二頁、一五七至二一六頁）。按本件雖係由被上訴人申請調處，但上訴人
    於八十六年三月十九日決議受理調處後，上訴人已於調處期間請求賠償，故於八
    十六年三月間即已發生時效中斷，而聲請再調處之期間十四日又非法定期間，故
    上訴人雖逾十四日期間，始聲請再調處，但該十四日非不變期間，有如前述，故
    其時效仍不因而視為不中斷；又上訴人於八十八年三月十七日再調處不成立後，
    於八十八年十一月廿日提起本件訴訟，其尚未逾二年之時效期間，故被上訴人抗
    辯時效消滅，尚非可採。
三、本件上訴人主張八十五年八月十日，被上訴人所屬大林煉油廠外海第三號浮桶內
    燃料油外漏，且兩造因本件公害已經環保署裁決，上訴人之申請遭駁回之事實，
    業據其提出行政院環境保護署環署裁字第○○七三二五一號函、環署裁字第
    七三二五一號裁決書影本二頁、剪報一份為證，復為被上訴人所不爭執，自堪信
    為真正。
四、按民法第一百八十四條第一項前段固規定，因故意或過失不法侵害他人權利者，
    負損害賠償責任，然仍以上訴人確實因被上訴人之侵權行為受有損害為要件。本
    件上訴人主張伊係因被上訴人大林煉油廠之油污外洩且噴灑除油劑，污染海水，
    上訴人抽用海水養殖草蝦苗後，受有損害，並提出照片二十九幅、損失計算表一
    份、中油高雄煉油總廠大林廠與養殖協會協調會議記錄一份、高雄市政府建設局
    漁業處八八高市漁二字第○三六○四號函一份、台灣省水產試驗所東港分所「燃
    料油及除油劑對於蝦類之影響研究總結報告」、國立中山大學海洋科學研究中心
    所提之「高雄海域油污染對水質及生態環境影響監測期末調查報告」為證，然被
    上訴人則辯稱伊前往查看時，上訴人之廠為空池，上訴人所提之照片與本次漏油
    事件中其他養殖業者所提出者完全相同，顯不足採等語。故本件應予審究者乃上
    訴人於本件油污發生時，其養殖池內是否養有蝦苗﹖本件油污事件，是否曾污染
    上訴人之養殖池﹖經查：
  (一)上訴人之養殖池內於發生本件油污事件時，是否養有蝦苗﹖
  按當事人主張有利於己之事實者，須負舉證之責，民事訴訟法第二百七十七條前
    段定有明文，雖新修正之民事訴訟法第二百二十二條第二項規定對損害之數額舉
    證顯有重大困難者，可由法院酌定其數額；惟損害之存在與否，乃侵權行為損害
    賠償請求權之權利成立要件，原即屬上訴人應舉證之範疇，且損害存在之事實，
    屬於上訴人所控制範圍內之事項，又係積極存在之事實，自應由上訴人舉證，故
    上開法條對損害存在之事實，須由上訴人舉證一節，則並未修正。而証明損害之
    存在，有各種証明之方法，即使蝦苗過小無法採樣，但上訴人之蝦苗池若受有油
    污之污染，則其進水或排水設備，或蝦苗池亦必留有油污之痕跡，而上開設備均
    在上訴人所得控制之範圍，而非被上訴人所得控制，上訴人固提出照片四張欲証
    明油污（本院卷(二)第四一頁），但其亦自承係八十九年四月廿九日拍攝（本院卷
    (二)一０頁），而其拍攝日期距本件油污事件已逾四年，且無法証明係在上訴人之
    養蝦池內拍攝，甚且八十六年十月七日在本件油污事件之地點第二港口中油之卸
    油桶處又發生長運輪爆炸事件，亦發生漏油情事（詳下述），故上訴人上開相片
    不足為其有利之証據，上訴人請求勘驗其所有抽水管線內壁，以查明上訴人所有
    養殖池所抽取海水是否有受到漏油之污染，即無必要。
  再上訴人陳稱因蝦苗過小，無法採樣云云，再並請求向高雄市政府建設局漁業處
    函查或傳訊人員作証等情，然上訴人既依侵權行為為請求，則證明損害之存在為
    其基本應盡之舉證責任，已如前述，縱本件因蝦苗甚小，上訴人個人並無採樣之
    技術，亦非不得請求法院或其他公權力機構予以協助，或提出其蝦苗之來源証明
    ，然上訴人未為之，任令證據流失或未舉証証明，自不得據此為解免其舉證責任
    之理由，即上訴人迄今未舉証証明其蝦池內養有蝦苗存在，又依上訴人提出高雄
    蝦業繁養殖協會出具之科目明細表所載「材料費、消耗性器材十二萬元（燃油費
    、水電費）、業務費、工資費、雜支十六萬元（技術員三名）、維修費、機械設
    備維護費七萬元（機電室）、蝦母、蝦苗、魚苗五十萬元（每批約四十天左右經
    費）、飼料、藥品五萬元（魚蝦病治藥品）預期利潤卅萬元，合計一百廿萬元）
    」（原審卷卅頁）為其損害請求之依據觀之，上訴人之蝦苗養殖池內，並非只存
    在蝦苗，尚養有蝦母，而蝦母於受油污染死亡時，當會留下屍體，但亦未見上訴
    人提出此部分之証據，故上訴人徒以舉証不易，主張應由被上訴人負舉証証明其
    未污染上訴人之養蝦池，尚非可採。
  綜上所述，被上訴人抗辯上訴人所有之養殖池內，於發生本件油污事件時係空池
    ，未養有蝦苗，應值採信。
  (二)本件油污事件，是否曾污染上訴人之養殖池﹖
  台灣省水產試驗所東港分所「燃料油及除油劑對於蝦類之影響研究」之研究期間
    為八十六年四月廿二日至八十七年六月廿一日，其研究要為「油污染海洋後，為
    維護自然景觀，必須迅速清除油污，因此將會使用各種方法來清除油污，而除油
    劑是最常使用且效果顯著的一種方法，但除油劑與燃料油一樣都可能對水產生物
    產生影響，尤其對水產生物幼苗的影響可能更大，因此在本研究書中將對燃料油
    與國光牌除油劑，分別探討其單獨時及兩者混合時對幾種水產生物苗的急性毒性
    影響，並模擬蝦苗繁殖場繁殖方式進行蝦苗繁試驗，以探討國光牌除油劑影響蝦
    苗繁殖活存率之濃度。希望能由此結果，提供資料與野外調查相配合，以瞭解燃
    料油與除油劑之實際影響情形，並比較除油劑與燃料油性，以為決定是否使用除
    油劑來清除油污時參考。砂蝦、草蝦、黑鯛及石斑魚在本省沿岸海域均可捕獲，
    亦是本省西南沿岸主要的水產養殖生物，且均可人工培育幼苗，因此以此四種水
    產生物的受精卵及幼苗為材料進行生物試驗」（見該報告II頁）；其試驗用之砂
    蝦和草蝦幼苗是以捕獲自東港沿岸之砂蝦和草蝦種蝦，於本分所人工培育所得之
    不同階段之幼苗；試驗用之海水，則以本分所經過砂層過濾過之地下海水井海水
    ，先經過WhatmanＧＦＣ之玻璃纖維紙過濾後，再經充分曝氣後之海水；試驗用
    之國光牌除油與燃料油是由中國石油公司提供。除油劑不經過任何處理而直接以
    微量吸管吸取後加入海水中，稀釋混合後進行試驗，而燃料油因一般認為可能之
    性作用分為二種：一是油污覆蓋水產生物之生物體或其鰓部，使其氣體交換不良
    、呼吸困難、窒息而死，二是油污中所含之有機溶劑溶於水，而對水產生物產生
    毒性，因此依．．分成兩組來進行（見該報告一至二頁）；由東港試驗所之實驗
    結論為「總合本研究結果可看出，市售商品化洗衣粉和洗碗精對魚苗毒性分別大
    於國光牌除油劑對魚苗毒性的六十八倍與一百卅九倍；而對蝦苗而言，市售商品
    化洗衣粉和洗碗精的毒性分別大於國光牌除油劑毒性的四至九倍與四至四十三倍
    。雖然國光牌除油劑對魚蝦苗的毒性比市售商品化的洗衣粉和洗碗精對魚蝦幼苗
    的毒性低很多，但一定濃度以上仍會對水產生物產生不良的影響，尤其在與燃料
    油混合之後，有累加作用，有時亦有協同伯用。惟當發生海上漏油事故時，為儘
    量減輕對生態環境及水產生物的影響，在儘速使用物理方法去除大部分油污之後
    ，對於剩餘的油污若僅依靠海水的自淨能力來消除，由於需要的時間長，故對水
    產生物的影響可能比立即適當使用除油劑以快速去除油污還不利。因此，建請有
    關單位應儘速公佈可使用之除油劑，訂定除油劑使用規範、使用時機、使用方法
    以及可使用之濃度，以利建立處理海上漏油的標準模式，俾利減少對環境的衝擊
    ，並避免社會紛爭」（該報告I頁）。依上開報告內容觀之，該報告並非針對本
    件油污事件而為試驗，而依由該分所設定研究範圍、方式後，再取得實驗水產、
    海水及被上訴人提供之國光牌除油劑，在實驗室作實驗，故上開研究告，尚不得
    為上訴人做為本件油污事件之索賠依據。
  國立中山大學海洋科學研究中心所提之「高雄海域油污染對水質及生態環境影響
    監測期末調查報告」之研究期間為八十六年六月至八十七年七月，其研究原由為
    1.漏油管破損漏油，時間於八十五年八月十一日晚上，地點在高雄港第二港口外
    中油之卸油桶處。2.長運輪爆炸漏油，時間於八十六年十月七日上午，地點在高
    雄港第二港口外中油之卸油桶處。監測研究期間自八十六年六月至八十七年七月
    止。．．．發生在高雄港第二港口外之中油公司卸油浮筒處之漏油，其油污隨海
    潮流而會漂流到的主要衝擊範圍，北到梓官南到小琉球的海域，但其中在離卸油
    桶西北方約八公里之Ａ８點與高屏溪口處之Ａ９兩點則無油污漂過；而長運輪爆
    炸前之第一次（八十六年八月廿五日）、第二次（八十六年十月三日）（見報告
    一一三至一一八頁）調查結果顯示本海域水質尚稱良好，各污染物之含量大多低
    於乙類海域水質標準，僅少數水樣含酚量（三件百分之七）；含礦物性油脂量（
    十件百分之廿二）過現值。長運輪爆炸後之立即調查（第三次採樣－八十六年十
    月十四日，見報告一一九至一二一頁）結果顯示，大多數水樣之含酚量、總油脂
    量礦物性油脂量均大幅增加。顯示油輪爆炸漏油對其海域水質的確造成立即之不
    利影響；惟調查結果也發現本次漏油事件，並未增加海水之化物含量；海域生態
    環境被油污影響部分，其列出浮游植物、浮游動物、附著生物、底棲魚類、底棲
    無脊椎生物、底棲動物體內有機錫之含量等項；於『總結與建議』記載「綜合上
    述油污漂流主要範圍，已頗明確地被界定如１０－１－１小節（與本件有關者，
    如上所述範圍），依此，對油污漂流到之範圍直接會顯現出的衝擊為海域水質化
    學與生態環境的影響，其結果如下：水質化學的影響，整體而言，．．．幾乎完
    全一致顯現出上述所言的油污被海潮流漂流過所造成的影響大小的程度，見此表
    所示的各種性質的量化結果、生態環境的影響，整體而言油污對生態環境的衝擊
    不會很快的呈現，除非很過量的油污，否則一般會經過一段充分的時間後，才會
    呈現出衝擊，尤其是量化的衝擊評量更需較長時間的調查與監測才能有效達成。
    雖然如此，在根據上述所言的油污隨海潮流漂流的主要範圍內，其對生態環境的
    影響可見１０－１－３小節所述（見該報告五一九至五二八頁）。由上開報告觀
    之，該報告之監測期間為八十六年六月至八十七年七月，已在本件油污事件之後
    約十個月，其針對長運輪爆炸事件所造成之污染所為之分析較詳盡，且該報告亦
    載明其於八十六年八月廿五日及八十六年十月三日所為之水質分析，認為當時之
    水質尚稱良好，更可証明本件研究報告，不足為上訴人主張本件油污事件之有利
    証據，故上訴人此部分之主張，亦非可採。
  高雄市政府環境保護局於八十五年八月十日至十二日主要係進行污染原因、範圍
    確認，及協調相關單位立即清理油污等應變措施，並未前往高雄港外港採集海水
    化驗；該局係於八十五年八月十三日會同行政院環保署、高雄港務局及中油大林
    廠人員前往旗津海水浴場、中洲污水處理（污染最北端）二港口北防波堤（污油
    累積處）、二港口防波堤交會處、南星計畫大林埔沿海、二港口出外港處等六處
    採集海水樣品，依據八十五年八月十九日之檢驗報告顯示海域中之油脂濃度皆已
    低於最低偵測值，惟可能由於除油劑之使用，造成海域ＰＨ值有稍有微提高之情
    形，鋅亦有此現象，另在旗津海水浴場外圍及二港口檢查哨兩點之酚濃度於環保
    局今年（八十五年）六月份之監測中為Ｎ. Ｄ. 而此次一為零點零五ＭＧ／１，
    一為零點零二ＭＧ／１，雖僅微量（其最低偵測值為零點零二ＭＧ／１），但環
    保局仍將密切注意爾後之環境監測，留意其變化；本次浮油污染，最北僅及中洲
    污水處理廠，南至二港口北岸防波堤，在中油公司積極處理下，八月十五日已正
    式以公文回報全部受污染域已全部清理完畢等情，有該局八十九年九月十五日
    高市環局二字第三四一五八號函及所附高雄市政府旗津外海浮油污染事件處理經
    過報告及水質檢驗結果報告在卷（本院卷(一)二二三至二二七頁）。由上開公函可
    知，本件油污事件之油污是否有擴散至上訴人養殖區，已非無疑（見本院(一)卷二
    三０頁圖），且由上開上訴人之養殖池為空池及無証據証明上訴人有抽取油污之
    海水之情事，故上開高雄市政府環保局之函，亦不足為上訴人有利之証據。
  至於上訴人所提出之中油高雄煉油總廠大林廠與養殖協會協調會議記錄，僅能證
    明被上訴人確有為本次漏油事件與養殖業者進行協調，尚無法證明被上訴人已承
    認上訴人之養殖場因本次漏油事件受有損害。又高雄市政府建設局漁業處八八高
    市漁二字第○三六○四號函僅能證明高雄市政府建設局漁業處認為高雄市蝦繁養
    殖協會既已查明其會員之繁殖池水均係以管線直接引導紅毛港外海之海水使用，
    該（漁業）處是否有派員重複勘查之必要，尚有疑問；以及該處認為目前全台灣
    地區草蝦繁養殖過程均需使用海水而已，亦不能證明本件上訴人之養殖場於發生
    本次漏油事件時確實遭受損害。
  綜上所述，上訴人主張上開之証據，尚無法証明本件油污事件，有造成其蝦苗受
    損。
五、綜上所述，本件上訴人既非僅對損害之數額無法舉證，且係對其確實受有損害一
    節無法證明，應堪認定。從而，上訴人依侵權行為之法律關係，請求被上訴人賠
    償其損害一百二十萬元及自民國八十五年八月十一日起至清償日止，按年息百分
    之五計算之利息，為無理由，應予駁回。原審駁回上訴人之請求，於法並無不合
    ，上訴人意旨指摘原判決不當，求予廢棄，為無理由，應予駁回。
六、據上論結：本件上訴為無理由，依民事訴訟法第四百四十九條第一項、第七十八
    條，判決如主文。
中      華      民      國      九十    年      一      月      三      日
                                      臺灣高等法院高雄分院民事第五庭
~B1審判長法官  蔡明宛
~B2法      官  林健彥
~B3法      官  李炫德
右為正本係照原本作成。
如對本判決上訴，須於判決送達後二十日內向本院提出上訴狀，其未表明上訴理由者
，應於上訴後二十日內向本院提出上訴理由書（均須按他造當事人之人數附繕本）。
上訴時應提出委任律師或具有律師資格之人之委任狀，並依附註條文規定辦理。
中      華      民      國    九  十    年     一       月      四      日
~B法院書記官  黎  珍
附註：
民事訴訟法第四百六十六條之一：
對於第二審判決上訴，上訴人應委任律師為訴訟代理人，但上訴人或其法定代理人具
有律師資格者，不在此限。
上訴人之配偶、三親等內之血親、二親等內之姻親，或上訴人為法人、中央或地方機
關時，其所屬專任人員具有律師資格並經法院認為適當者，亦得為第三審訴訟代理人。
第一項但書及第二項情形，應於提起上訴或委任時釋明之。
                                                                   Ａ


司法院資訊處製作；財團法人民間司法改革基金會備份。
